【裁判字號】    99,上易,374
【裁判日期】    990518
【裁判案由】    詐欺
【裁判全文】
臺灣高等法院高雄分院刑事判決         99年度上易字第374號
上訴人  臺灣高雄地方法院檢察署檢察官
被  告  乙○○
上列上訴人因被告詐欺案件，不服臺灣高雄地方法院98年度易字
第1625號中華民國99年2 月26日第一審判決（起訴案號：臺灣高
雄地方法院檢察署98年度偵字第30504 號），提起上訴，本院判
決如下：
    主  文
原判決撤銷。
乙○○犯幫助詐欺罪，處拘役伍拾日，如易科罰金，以新臺幣壹
仟元折算壹日。
    事  實
一、乙○○雖得預見提供金融機構帳戶之存摺、金融卡及密碼予
    他人使用，足以幫助他人提領獲取詐欺之犯罪所得，遂行詐
    欺取財之犯罪目的，竟仍不違背其本意，基於幫助他人詐欺
    之不確定故意，將所保管其女兒鄭佩瑋（民國82年5 月23日
    生，另經臺灣高雄少年法院為不付審理之裁定）於92年11月
    12日向新光商業銀行小港分行申辦之帳號為000000000000號
    之存摺、金融卡及密碼，於民國97年9 月2 日13時許至同月
    3 日13時許前之某時，在不詳地點，交予交予真實姓名、年
    籍均不詳之成年人所屬詐欺集團成員使用。嗣該成年人及其
    所屬之詐欺集團成員取得上開帳戶後，意圖為自己不法之所
    有，於97年9 月3 日13時許，由一名佯稱聯邦銀行行員之姓
    名年籍不詳之女子以電話向甲○○訛稱有一男子欲提領其帳
    戶內之金錢，詢問其是否認識該人；後又接獲一名佯稱為桃
    園之警官來電，訛稱其涉及洗錢案，要求協助調查，並提供
    一位「周士榆」檢察官之電話號碼，甲○○乃去電與該名假
    冒檢察官者聯絡，對方騙稱須凍結其帳戶內財產，甲○○誤
    信為真而陷於錯誤，依對方指示，於97年9 月4 日，將其存
    於臺南縣將軍鄉農會之帳戶內款項計新臺幣（下同）13萬元
    提領後，至將軍郵局匯入鄭佩瑋之前開帳戶內，其中12萬元
    旋即遭人於ATM 跨行提領，甲○○因而受有財產上之損害，
    嗣因甲○○發覺受騙報警處理，始查知上情。
二、案經臺灣高雄少年法院函送臺灣高雄地方法院檢察署檢察官
    偵查起訴。
    理  由
壹、程序方面（證據能力之認定）：
一、按被告以外之人於審判外向法官所為之陳述，得為證據，刑
    事訴訟法第159 條之1 第1 項定有明文。查證人林育仙於臺
    灣高雄少年法院審理時向法官所為之證述，係審判外向法官
    所為之陳述，並經具結，依前開規定，應具證據能力。
二、復按證人依法應具結而未具結者，其證言，不得作為證據；
    被告以外之人於審判外之言詞或書面陳述，除法律有規定者
    外，不得作為證據，刑事訴訟法第158 條之3 、第159 條第
    1 項分別定有明文。又所謂「依法應具結而未具結者」，係
    指檢察官或法官依刑事訴訟法第175 條之規定，以證人身分
    傳喚被告以外之人（證人、告發人、告訴人、被害人、共犯
    或共同被告）到庭作證，或雖非以證人身分傳喚到庭，而於
    訊問調查過程中，轉換為證人身分為調查時，此時其等供述
    之身分為證人，則檢察官、法官自應依本法第186 條有關具
    結之規定，命證人供前或供後具結，其陳述始符合第158 條
    之3 之規定，而有證據能力；若檢察官或法官非以證人身分
    傳喚而以告發人、告訴人、被害人或共犯、共同被告身分傳
    喚到庭為訊問時，其身分既非證人，即與「依法應具結」之
    要件不合，縱未命其具結，純屬檢察官或法官調查證據職權
    之適法行使，當無違法可言（最高法院96年度臺上字第3527
    號判決意旨參照）。是鄭佩瑋於臺灣高雄少年法院審理時，
    以少年身分所為之陳述，縱未經具結，亦不違反上開證人應
    具結之規定，且檢察官、被告對其陳述之證據能力亦均不爭
    執（見本院卷第22、23頁、30頁背面），則當事人之對質詰
    問權亦經充分保障，揆諸前揭規定，應認鄭佩瑋上開陳述有
    證據能力。
三、現行刑事訴訟法為保障被告之反對詰問權，排除具有虛偽危
    險性之傳聞證據，以求實體真實之發見，於該法第159 條第
    1 項明定被告以外之人於審判外之言詞或書面陳述，除法律
    有規定者外，不得作為證據。又被告以外之人於審判外之陳
    述，雖不符前四條之規定（即刑事訴訟法第159 條之1 至同
    條之4 ），而經當事人於審判程序同意作為證據，法院審酌
    該言詞陳述或書面陳述作成時之情況，認為適當者，亦得為
    證據；當事人、代理人或辯護人於法院調查證據時，知有第
    159 條第1 項不得為證據之情形，而未於言詞辯論終結前聲
    明異議者，視為有前項之同意，刑事訴訟法第159 條之5 定
    有明文。本件檢察官、被告並未就卷內其餘供述證據之證據
    能力有所爭執，且迄於言詞辯論終結前，均未主張有刑事訴
    訟法第159 條第1 項不得為證據之情形，是應認已同意卷內
    其餘供述證據均得作為證據，且經本院審酌後，認無不適當
    之情形，應認本案調查之卷內其餘供述證據均有證據能力，
    合先敘明。
貳、實體方面
一、訊據被告乙○○直承其女兒鄭佩瑋上開帳戶係由其前妻施淑
    玲為鄭佩瑋所開，而在其與前妻離婚後，上開帳戶之存摺、
    金融卡，均由其保管，惟矢口否認有何幫助詐欺犯行，辯稱
    ：伊原本要去嘉義工作，故將鄭佩瑋上開帳戶之提款卡變更
    密碼，以便匯款予子女供生活之用，而變更之密碼伊寫在紙
    條上，連同戶口名簿、存摺、金融卡放置在機車置物箱內，
    之後發現失竊，伊有去警局備案，並申請補發戶口名簿，伊
    並未將上開帳戶之存摺、金融卡及密碼提供予詐騙集團使用
    云云。
二、經查：
（一）上開帳戶為被告乙○○前妻施淑玲代鄭佩瑋申辦，被告乙
      ○○並於開戶資料上之法定代理人欄、立約定書人欄分別
      簽寫自己及鄭佩瑋之名字，而在被告與施淑玲於96年7 月
      9 日離婚後，該帳戶之存摺、提款卡及密碼即由被告乙○
      ○保管、使用之事實，業據被告乙○○於檢察官偵查中、
      臺灣高雄少年法院及原審審理時坦承在卷（見98年度他字
      第6269號卷【下稱偵卷】第10頁、臺灣高雄少年法院98年
      度少調字第45號卷【下稱少調卷】第52、53頁，原審易字
      卷第32頁反面），核與少年鄭佩瑋於臺灣高雄少年法院之
      陳述、證人林育仙之證述（見少調卷第49、50、51、74頁
      ）相符，並有臺灣新光商業銀行（下稱新光銀行）小港分
      行於98年2 月25日（98）新光銀小港字第98007 號函所提
      供鄭佩瑋上開帳戶之存摺存款業務往來約定書、戶口名簿
      、被告與施淑玲之身分證正反面影本等資料在卷可稽（見
      少調卷第20至22頁）。而被害人甲○○於97年9 月3 日下
      午1 時許，先接獲一名自稱聯邦銀行行員之女子來電，表
      示有一位男子欲提領其帳戶內之金錢，詢問其是否認識該
      人後，又接獲一名自稱為桃園之警官來電，謊稱其涉及洗
      錢案，要求協助調查，並提供一位「周士榆」檢察官之電
      話號碼，甲○○遂去電與該名假冒檢察官者聯絡，對方表
      示須凍結其帳戶內財產，致甲○○誤信為真，並依對方指
      示而於97年9 月4 日，將其存於臺南縣將軍鄉農會帳戶內
      之款項，合計13萬元提領後，匯入鄭佩瑋上開帳戶內，其
      中12萬元旋即遭人於ATM 跨行提領等事實，經證人即被害
      人甲○○於警詢時證述綦詳（見警卷第16至18頁），復有
      郵政跨行匯款申請書1 紙、內政部警政署反詐騙諮詢專線
      紀錄表1 份、臺南縣警察局學甲分局學甲派出所受理刑事
      案件報案三聯單1 紙在卷可憑（見警卷第19、27、28頁）
      ，核與鄭佩瑋上開存款帳戶存提交易明細查詢單、存摺存
      款對帳單（見警卷第23頁，少調卷第19頁）所示之交易項
      目、金額均相符一致，是前開事實，堪以認定。從而，被
      告乙○○所保管其女兒鄭佩瑋之上開帳戶，確於97年9 月
      4 日由不詳之詐騙集團成員使用於詐欺取財犯行無疑。
（二）被告乙○○雖辯稱：因要去嘉義工作，故將鄭佩瑋上開帳
      戶之提款卡變更密碼，以便匯款供子女生活之用，而變更
      之密碼寫在紙條上，連同戶口名簿、存摺、金融卡放置在
      機車置物箱內失竊，並未將上開帳戶之存摺、金融卡及密
      碼提供予詐騙集團使用云云。惟查，上開帳戶自92年11月
      12日開戶迄97年9 月4 日被害人甲○○被騙匯入款項之前
      ，將近5 年期間，僅有零星存入1000元（開戶）、5000元
      、2800元、1000元、8700元，並分次提領，最後一次於95
      年10月1 日提領500 元後餘額494 元，至97年9 月4 日之
      前近兩年間均無任何交易紀錄，此有新光銀行存摺存款對
      帳單在卷可憑（見少調卷第28至45頁、81至82頁），顯見
      上開帳戶雖由被告乙○○保管使用，但並非供日常生活金
      錢出入之用；又被告乙○○確於97年9 月2 日前往新光銀
      行小港分行辦理晶片金融卡之解鎖並領取密碼函，復於同
      日辦理金融卡之取銷轉帳功能，此亦有新光銀行金融卡啟
      用／解鎖申請單、自動化服務使用／終止／事故申請書影
      本各一紙在卷足稽（見原審易字卷第16頁、少調卷第24頁
      ），上開帳戶既鮮少使用，而其餘額亦僅494 元，被告乙
      ○○刻意前往銀行辦理金融卡之解鎖並領取密碼函，而該
      帳戶隨即於兩日後供詐騙集團使用並以該金融卡及密碼在
      ATM 跨行提領，顯見被告辦理晶片金融卡之解鎖並領取密
      碼函，其動機並非單純；又上開帳戶餘額僅494 元，被告
      並未再存入其他款項（縱係日後被告匯入子女生活費，亦
      僅是必要之生活費，並無餘款），既無多餘金額，被告刻
      意前往銀行辦理金融卡之取銷轉帳功能，而該金融卡及密
      碼隨即於兩日後供詐騙集團使用，其動機亦啟人疑竇。被
      告乙○○雖辯稱伊原本要去嘉義工作，故將鄭佩瑋上開帳
      戶之提款卡變更密碼，以便匯款予子女供生活之用云云，
      惟事實上被告乙○○並未前去嘉義工作（見少調卷第53頁
      ），被告所辯已難採信。況被告於偵審中辯稱伊將金融卡
      密碼寫在紙條上，與戶口名簿、存摺、提款卡放置在機車
      置物箱內失竊云云，惟被告乙○○確有前往新光銀行小港
      分行辦理晶片金融卡之解鎖並領取密碼函，已如前述，其
      既已領取密碼函，於將金融卡交子女使用之前，帳戶內並
      無甚餘額，被告已持有原先彌封之密碼函，竟刻意另將該
      金融卡密碼寫在紙條上，且與金融卡、存摺隨意置放機車
      內，亦與常情不合。雖被告乙○○曾於97年9 月5 日23時
      20分向高雄市政府警察局小港分局漢民路派出所報稱：「
      個人遺失戶口名簿及鄭佩瑋之新光銀行存摺及提款卡，唯
      恐遭人冒用而到所報備」，固有高雄市政府警察局小港分
      局98年11月19日高市警港分偵字第0980025371號函附該分
      局受理民眾報案紀錄表在卷足稽（見原審審易字卷第26、
      28頁），惟被告既因「唯恐遭人冒用」，而深夜前往派出
      所備案，卻不向銀行辦理掛失，其置被害人受騙於不顧、
      任令詐騙集團成員遂行詐欺取財之意思，亦屬灼然。參以
      一般詐騙集團取得帳戶之存摺、金融卡及密碼，其以該帳
      戶供詐騙匯入款項前，必先確認該帳戶未遭凍結、該金融
      卡及密碼仍可使用，其確認之方法無非與該帳戶之存摺、
      金融卡及密碼之持有人先有共識，或對該帳戶先以少額匯
      入而以金融卡及密碼為領取之測試，惟本件依前開新光銀
      行存摺存款對帳單所示，於被害人甲○○匯入款項之前，
      並無此等匯入或領取金額測試之交易紀錄，顯見本件詐騙
      集團確與被告取得上開帳戶未遭凍結、該金融卡及密碼仍
      可使用共識無訛。被告所辯因要去嘉義工作，故將鄭佩瑋
      上開帳戶之提款卡變更密碼，以便匯款供生活之用，而變
      更之密碼寫在紙條上，連同戶口名簿、存摺、金融卡放置
      在機車置物箱內失竊，並未將上開帳戶之存摺、金融卡及
      密碼提供予詐騙集團使用云云，顯與常情不符，實難採信
      。本案應係被告提供其上開帳戶之存摺、金融卡及密碼予
      詐騙集團之成員使用，始為實情。按今日一般人至郵局或
      銀行開設帳戶並非難事，故如非供犯罪之非法使用，以之
      逃避檢警機關之追查，衡情自無置自己名義之帳戶不用，
      而有使用他人帳戶之必要。因金融存款帳戶事關存戶個人
      財產權益之保障，故具有高度專有性，是除非本人或與本
      人有親密關係者，難認在他人間有何理由可自由流通使用
      該帳戶。且一般人亦皆有妥善保管其帳戶存摺、提款卡及
      密碼，以防阻他人任意使用其帳戶之認識。縱因特殊情況
      偶有交付他人使用之必要，亦必然深入瞭解用途後，始提
      供使用，方符常情。再者，該等專有物品如落入不明人士
      手中，極易被利用為與財產有關之犯罪工具，此乃具備一
      般生活智識者皆能體察之常識，參以邇來詐騙之徒使用他
      人帳戶，作為指示被害人匯款之犯罪手法層出不窮，並廣
      經媒體披載，凡對社會動態尚非全然不予關注者均能知曉
      。本案被告乙○○係成年人，有多年工作經驗，足認其心
      智成熟，亦應具一般智識程度及社會經驗，對於上開各情
      ，自有認識。然其卻將前開帳戶之存摺、金融卡及密碼提
      供予姓名年籍不詳之成年人，以致遭作為詐欺取財之出入
      帳戶使用，足見被告主觀上顯具有縱使其所提供之上開帳
      戶存摺、金融卡及密碼，遭持以作為詐欺取財之匯款帳戶
      及提領之用，亦不違背其本意之不確定故意甚明。
（三）綜上所述，被告乙○○所辯，顯係卸責之詞，不足採信。
      本案事證已臻明確，被告上開犯行洵堪認定。
三、按刑法上之幫助犯，係對於犯罪與正犯有共同之認識，而以
    幫助之意思，對於正犯資以助力，而未參與實施犯罪之行為
    者而言（最高法院75年度臺上字第1509號、88年度臺上字第
    1270號判決意旨可資參照）。是以如未參與實施犯罪構成要
    件之行為，而係出於幫助之意思提供助力，即屬幫助犯，而
    非共同正犯。被告乙○○交付上開存摺、金融卡、密碼予詐
    騙集團中之成員，使詐騙集團對不特定人施詐，經被害人匯
    款至上開帳戶，以利詐騙集團施詐得逞，對於詐騙集團施以
    助力，僅屬幫助犯，自應成立刑法第30條第1 項前段、第33
    9 條第1 項之幫助詐欺取財罪。又被告既為詐欺取財罪之幫
    助犯，爰依刑法第30條第2 項規定減輕其刑。
四、原審未詳為勾稽，遽認被告乙○○犯罪不能證明，而為無罪
    之諭知，認事用法，均有未洽，檢察官執此為上訴意旨，指
    摘原判決不當，求予撤銷改判，為有理由，自應由本院予以
    撤銷改判。爰審酌被告前有搶奪搶劫前科，有臺灣高等法院
    被告前案紀錄表1 份在卷可稽，其擅自提供帳戶供他人非法
    使用，使犯罪者隱匿真實身分，增加檢警犯罪偵查之困難性
    ，不肖之徒，則爭相倣傚，藉此手段詐財，日益猖獗，致使
    受害民眾不斷增加，若不針對提供人頭帳戶者，予以適度之
    刑罰，顯然無法抑制該類型犯罪之發生，並衡酌被告本身僅
    提供帳戶，並未實際參與詐欺取財之犯行，縱有獲利，應屬
    有限，可責難性較為輕微，被害人受有13萬元之損害，並斟
    酌其犯罪之動機、目的、手段等一切情狀，量處如主文第2
    項所示之宣告刑，並諭知以新台幣1000元折算1 日之易科罰
    金折算標準。
據上論斷，應依刑事訴訟法第369 條第1 項前段、第364 條、第
299 條第1 項前段，刑法第30條第1 項前段、第2 項、第339 條
第1項 、第41條第1 項，刑法施行法第1 條之1 ，判決如主文。
本案經檢察官李門騫到庭執行職務。
中    華    民    國    99    年    5     月    18    日
                  刑事第十庭    審判長法  官  陳中和
                                      法  官  林水城
                                      法  官  李政庭
以上正本證明與原本無異。
不得上訴。
中    華    民    國    99    年    5     月    18    日
                                      書記官  張明賢
附錄本件判決論罪科刑法條：
中華民國刑法第339條第1 項
意圖為自己或第三人不法之所有，以詐術使人將本人或第三人之
物交付者，處5 年以下有期徒刑、拘役或科或併科1 千元以下罰
金。

司法院資訊處製作；財團法人民間司法改革基金會備份。
